Inventaris van het archief van de Nederlandse Visserijcentrale, 1934-1943
Nationaal Archief, Den Haag
Nederlandse Visserijcentrale
Visserijcentrale
1934-1943
L23010
0.90 meter; 40 inventarisnummers.
Normale geschreven, getypte en gedrukte documenten, geen bijzondere handschriften.
Nationaal Archief, Den Haag
Nederlandse Visserijcentrale (1934-1943)
Het archief bevat onder meer stukken over de organisatie als maandverslagen en weekoverzichten, correspondentie met de Afdeling Visserijen van het Departement van Landbouw en Visserij en Duitse bezettingsautoriteiten en stukken met betrekking tot diverse Commissies van Adviezen.
Archiefvorming
Geschiedenis van de archiefvormer
1 INLEIDING
Zoals op bladzijde 9 van Deel I van de inventaris van de Archieven betreffende de Landbouwcrisiswetgeving is medegedeeld, is het archief van de Nederlandse Visserijcentrale het enige archief van de crisiscentrales, dat althans gedeeltelijk is bewaard gebleven.
Daar ook de visserij niet ontkwam aan de gevolgen van de economische crisis, die in de jaren 1930-1940 Nederland trof, was het noodzakelijk ook voor de visserij maatregelen te nemen.
Dit werd mogelijk door een wijziging van de Landbouwcrisiswet 1933
Stb.418 van 1933.
, waarbij onder meer bepaald werd, dat onder "Landbouw" ook visserij werd verstaan. Bovendien werd bij de Wet van 24 juli 1934
Stb.569 van 1934.
"Vis" aangeduid als crisisprodukt.
1.1 ORGANISATIE
Om hierin de nodige organisatie te brengen, werd voor het seizoen 1933-1934 opgericht de Stichting voor de Nederlandse Haringvisserij, die werd aangewezen als crisisorganisatie overeenkomstig het Crisisorganisatiebesluit 1933
Stb. 410 van 1933 en 144 van 1934.
.
De statuten en het huishoudelijk reglement van de stichting werd goedgekeurd bij de beschikking van 11 december 1933, no. 16691, Afdeling II van de Directie van de Landbouw en gewijzigd bij de beschikking van 29 april 1934, no. 17711, Afdeling II van de Directie van de Landbouw
Zie inv. nr. 1 en ook Deel 1 inv. nr. 135.
. Ook voor de ansjovis werd nog vóór het tot stand komen van de Nederlandse Visserijcentrale speciale maatregelen krachtens de Landbouwcrisiswet 1933 genomen. Deze betroffen echter niet de visserij als bedrijf maar als export. De uitvoer werd alleen toegestaan aan hen, die als georganiseerden bij een crisisorganisatie waren erkend. Daartoe werd opgericht de Nederlandse Ansjoviscentrale. Haar statuten werden goedgekeurd bij beschikking van 22 mei 1934, no. 18144, Afdeling II van de Directie van de Landbouw4).
1.2 INSTELLING, ONTWIKKELING EN OPHEFFING
Bij de centralisatie van de crisisdiensten
Zie Deel I, inv. nr. 83.
werden de Stichting voor de Nederlandse Haringvisserij en de Nederlandse Ansjoviscentrale ontbonden en ondergebracht in één nieuw op te richten Nederlandse Visserijcentrale.
Deze centrale werd bij beschikking van 15 september 1934, no. 21684, Afdeling Landbouwcrisisaangelegenheden aangewezen als crisisorganisatie in de zin van artikel 1, onder 30, van het Crisisorganisatiebesluit 1933, waarbij tevens haar statuten en huishoudelijk reglement werden goedgekeurd
Zie inv. nr. 1.
. Na het tot stand komen van de z.g. "Organisatie Woltersom"
Zie noot 1 op bladzijde 42.
waarbij onder meer met ingang van 15 november 1942 het Bedrijfschap voor Visserijprodukten werd ingesteld
Stcrt. van 17 november 1942 no. 224.
werd de Nederlandse Visserijcentrale bij beschikking van 1 november 1943, no. 15752, Afdeling Algemene Zaken van het Rijksbureau voor de Voedselvoorziening in Oorlogstijd, met ingang van 1 januari 1944 opgeheven8).
1.3 TAAK
De taak van de Nederlandse Visserijcentrale was uitvoering te geven aan de maatregelen, die waren genomen ten aanzien van haring, ansjovis, oesters, mosselen, consumptiegarnalen, zeevis, zoetwatervis en wulken. Zij was tevens belast met de uitvoering van de maatregelen betreffende de contingentering ten aanzien van de in- en uitvoer van vis en visserijprodukten.
1.4 LEIDING
De leiding van de centrale werd door de met de zaken betreffende de Landbouw belaste minister opgedragen aan een Bestuur, dat samengesteld was uit personen, afkomstig uit de visserij. Tevens benoemde de betrokken minister een directeur. Op bladzijde 86 zijn de voorzitters, secretarissen en directeuren met name genoemd.
1.5 HUISVESTING
De Nederlandse Visserijcentrale was gevestigd in de gebouwen Juliana van Stolberglaan 1 en 3 (op de hoek van de huidige Prinses Beatrixlaan). Het is de samensteller van deze inventaris bekend, dat deze gebouwen bij het geällieerde bombardement van 3 maart 1945 op het Bezuidenhoutkwartier geheel zijn verwoest, hetgeen de mededeling van het Produktschap voor Vis en Visprodukten bevestigt, dat het archief uit de periode 1934-1940 ten gevolge van oorlogshandelingen is verloren gegaan
Zie laatste alinea op bladzijde 42.
.
Geschiedenis van het archiefbeheer
Bij de opheffing van de Nederlandse Visserijcentrale werd het onder het Bedrijfschap voor Visserijprodukten ressorterende Centrale Aan- en Verkoopbureau van Visserijprodukten belast met de liquidatie.
Bij de inwerkingtreding van de Wet op de Publiekrechtelijke Organisaties (PBO)
Stb; K 22.
werd het toen ingestelde Produktschap voor Vis en Visprodukten de opvolgende instantie.
Op verzoek van dit Produktschap voor Vis en Visprodukten werd het archief van de Nederlandse Visserijcentrale tot dan opgeslagen in het gebouw van dit Produktschap aan de Wassenaarseweg 20 te 's-Gravenhage op 23 oktober 1962 overgebracht naar de archiefbewaarplaats van het Ministerie van Landbouw en Visserij te Schiedam.
Bij de verhuizing van deze archiefbewaarplaats in 1968 naar één van de gebouwen van het voormalig Marine Opkomst Centrum te Voorschoten vond ook dit archief aldaar een plaats, waar het in januari 1971 voor bewerking in behandeling is genomen.
De overgedragen stukken omvatten de periode 1941-1943. Van de zijde van het Produktschap werd medegedeeld, dat de stukken uit de periode 1934-1940 ten gevolge van oorlogshandelingen verloren zijn gegaan.
De verwerving van het archief
Het archief is krachtens bepalingen van de Archiefwet overgebracht.
Inhoud en structuur van het archief
13.04; 2.11
Ordening van het archief
Het overgedragen archief van de Nederlandse Visserijcentrale bestond uit een willekeurige verzameling van stukken en omslagen, verpakt in een aantal kisten. Een bepaalde ordening was ten gevolge van enige verhuizingen niet meer te achterhalen.
Nadat het archief was ontdaan van de voor vernietiging in aanmerking komende stukken
Zie Bijlage.
, heeft de samensteller van deze inventaris gemeend, in overeenstemming met de ordening van de beschreven archieven een gelijkvormige ordening aan te brengen. De stukken die qua inhoud bij elkander te brengen waren, zijn chronologisch verzameld in omslagen.
Aanwijzingen voor de gebruiker
Openbaarheidsbeperkingen
Volledig openbaar.
Materiële beperkingen
Aanvraaginstructie
Openbare archiefstukken kunnen online worden aangevraagd en gereserveerd. U kunt dit ook via de terminals in de studiezaal van het Nationaal Archief doen. Om te kunnen reserveren dient u de volgende stappen te volgen:
U maakt een profiel aan op www.gahetna.nl, en logt vervolgens in
Via de archiefinventaris (alleen de beschrijvingen met rode nummers) selecteert u het gewenste archiefstuk door op de knop 'Reserveren' te klikken
In het volgende scherm geeft u aan op welke dag u het archiefstuk wilt inzien
Indien u zich bevindt in de studiezaal en een tafelnummer heeft ontvangen kunt u dit nummer vermelden. Als u geen tafelnummer heeft kunt u tafelnummer 777 laten staan
Vervolgens bevestigt u uw reservering door deze te versturen.
Verwant materiaal
Beschikbaarheid van kopieën
Bijlagen
Lijsten van voorzitters en secretarissen
Afdrukken van de beschikkingen, genoemd in onderstaande tabel, zijn opgeborgen bij inv. nr. 1.
Voorzitters
A.B. Brouwer Benoemd bij beschikking van 17 september 1934, no. 21686, Afdeling Landbouwcrisisaangelegenheden
Ontslagen bij beschikking van 8 juli 1936, no. 18601, Afdeling Landbouwcrisisaangelegenheden.
Mr. J.H. Kiewiet de Jonge Benoemd bij beschikking van 12 november 1936, no. 29504, Afdeling Landbouwcrisisaangelegenheden
Ontslagen bij beschikking van 25 oktober 1941, no. 339 16 Afdeling Algemene Zaken van het Rijksbureau voor de Voedselvoorziening in Oorlogstijd
Mr. dr. W.J.C.A. Nijgh Benoemd bij beschikking van 25 oktober 1941, no. 339 16 Afdeling Algemene Zaken van het Rijksbureau voor de Voedselvoorziening in Oorlogstijd
Secretarissen
S. de Hoo Benoemd bij beschikking van 17 september 1934, no. 21686, Afdeling Landbouwcrisisaangelegenheden.
Ontslagen bij beschikking van 27 februari 1936, no. 4683, Afdeling Landbouwcrisisaangelegenheden.
D.J. van Dijk Benoemd bij beschikking van 27 februari 1936, no. 4683, Afdeling Landbouwcrisisaangelegenheden.
Ontslagen bij beschikking van 1 november 1940, no. 5855, Afdeling Algemene Zaken van het Rijksbureau voor de Voedselvoorziening in Oorlogstijd.
Mr. P. de Prez Benoemd bij beschikking van 22 januari 1941, no. 203, Afdeling Algemene Zaken van het Rijksbureau voor de Voedselvoorziening in Oorlogstijd.
Ontslagen bij beschikking van 14 januari 1942, no. 1120, Afdeling Algemene Zaken van het Rijksbureau voor de Voedselvoorziening in Oorlogstijd.
Mr. L.C. van Aken Benoemd bij beschikking van 14 januari 1942, no. 1120, Afdeling Algemene Zaken van het Rijksbureau voor de Voedselvoorziening in Oorlogstijd.
Directeuren
W.J. Janssens Benoemd bij beschikking van 27 februari 1936, no. 4683, Afdeling Landbouwcrisisaangelegenheden.
Ontslagen bij beschikking 1 november 1940, no. 5855, Afdeling Algemene Zaken van het Rijksbureau voor de Voedselvoorziening in Oorlogstijd.
N. Haasnoot Benoemd bij beschikking van 29 juli 1941, no. 24101, Afdeling Algemene Zaken van het Rijksbureau voor de Voedselvoorziening in Oorlogstijd.
Beschrijving van de series en archiefbestanddelen
- STUKKEN VAN ALGEMENE AARD, A.
  - Stukken betreffende de organisatie, 1934-1942; 1-5; 5 omslagen
    - Afdrukken van stukken betreffende de instelling en de opheffing van de Nederlandse Visserijcentrale en benoeming en ontslag van de voorzitter. 1934-1943, 1
      Voor de originele stukken zie Deel I: inv. no. 2 bladzijden 389-473 (Beknopt Overzicht van de Landbouw-crisiswetgeving, 3e deel) en de inv.nos. 135 en 136.
    - Maandverslagen van de Nederlandse Visserijcentrale. 1943, 2
    - Wekelijkse overzichten van de Afdeling Garnalen van de Nederlandse Visserijcentrale, genummerd 1-51., 3
      De nummers 37-39 ontbreken.
    - Circulaires van de Nederlandse Visserijcentrale. 1941-1942, 4
    - Notulen van de bestuursvergaderingen van de Nederlandse Visserijcentrale.1935-1942, 5
      Zie Deel II inv. no. 43.
- STUKKEN VAN BIJZONDERE AARD, B.
  - Correspondentie met de Afdeling Visserijen van het Departement van Landbouw en Visserij betreffende aangelegenheden met betrekking tot de visserij., 1941-1943; 6-8; 3 omslagen
    - 1941, 6
    - 1942, 7
    - 1943, 8
  - Stukken betreffende wijzigingen in het register voor de inschrijving van zeevissersvaartuigen., 1941-1943; 9-11; 3 omslagen
    - 1941, 9
    - 1942, 10
    - 1943, 11
  - Correspondentie met het Centraal Verkoopkantoor voor Grit (C.V.G.) betreffende toewijzing en verkoop van grit., 1942-1943; 12-13; 2 omslagen
    - 1942, 12
    - 1943, 13
  - Correspondentie met het Centraal Verkoopkantoor voor Mosselen., 1942-1943; 14-15; 2 omslagen
    - 1942, 14
    - 1943, 15
  - Correspondentie met Duitse bezettingsautoriteiten betreffende toestemming tot hot uitvaren van vissersschepen en verdeling van de gevangen vis., 1942-1943; 16-25; 10 omslagen
    - Met afdelingen van het apparaat van de Reichskommissar., 16-17
      - 1942, 16
      - 1943, 17
    - Met "Beauftragten" in de provincie., 18-19
      - 1942, 18
      - 1943, 19
    - Met het Wehrmachtsverpflegungshauptamt. 1942, 20
    - Met de Rüstungs-Inspektion Niederlande., 21-22
      - 1942, 21
      - 1943, 22
    - Met de Aussenstelle Marineküstenpolizei (MKP). 1942, 23
    - Met Hafenüberwachungsstellen., 24-25
      - 1942, 24
      - 1943, 25
  - Correspondentie met (Nederlandse) nationaal-socialistische instanties betreffende toewijzing en verdeling van de vis., 1942-1943; 26-28; 3 omslagen
    - Met de Nederlandsche Landstand. 1943, 26
    - Met Winterhulp Nederland c.q. Nederlandsche Volksdienst. 1943, 27
    - Met het Front van Nering en Ambacht, c.q. Nederlandsche Middenstandersfront. 1942, 28
  - Correspondentie met organisaties op het gebied van de visserij betreffende invoer, prijs en verdeling van de vis., 29-31; 3 omslagen
    - Met de Federatie Organisatie Visbedrijf (FOV). 1942, 29
    - Met de Reedersvereniging voor de Nederlandsche Haringvisserij. 1943, 30
    - Met de Vereeniging van Reeders van Visschersvaartuigen. 1943, 31
  - Stukken met betrekking tot de Commissie van Advies voor de verdeling van zeevis., 1942-1943; 32-35; 4 omslagen
    - Stukken betreffende de verdeling van de zeevis. 1942, 32
    - Notulen van de vergaderingen van de commissie, 1e - 43e vergadering. 1942, 33
      De notulen van de 2e, 8e, 10e, 26e, 27e, 40e en 42e vergadering ontbreken.
    - 44e - 67e vergadering 1943, 34
      De notulen van de 45e, 63e en 64e vergadering ontbreken
    - Stukken met betrekking tot de Commissie ter bevordering van het visgebruik in Nederland betreffende bevordering van het visgebruik met verslag van de werkzaamheden van de commissie. 1942, 35
  - Stukken met betrekking tot de Commissie van Advies inzake de Zee- en Luchtvaartverzekeringswet 1939 betreffende de uitvoering van die wet., 1942-1943; 36-37; 2 omslagen.
    - 1942, 36
    - 1943, 37
  - Anonieme brieven betreffende klachten over de uitvoering van maatregelen met betrekking tot de visserij., 1942; 38; 1 omslag
- SUPPLEMENT, C.
  - Molestverzekering., Stukken afkomstig van Van Aker; Stukken betreffende schades aan schepen.; Overzichten trawlers bij marine en bij de visserij.; Stukken betreffende door Duitsers gevorderde of gehuurde schepen.; Overzicht vissersvloot.; Faciliteitenregeling.; Taxaties.; Gasgeneratoren.; Notulen bestuursstichting Centraal Verkoopkantoor van Mosselen,; 1941-1945; 1940-1942; 20 juni 1935 / 7 augustus 1936; 39
  - Overzicht van de werkzaamheden., 1937-1939; 40; 3 stukken